ACORDAO-COMPLETO-2395783

ACÓRDÃO 4087/2021 ATA 7/2021 - PRIMEIRA CÂMARA

VISTOS, relatados e discutidos estes autos de tomada de contas especial instaurada pelo Ministério do Turismo em face de Gerci David dos Santos, ex-prefeito de Várzea da Palma-MG, em razão da não comprovação da boa e regular execução física e financeira do Convênio 189/2008, celebrado com referido município, cujo objeto era apoiar a realização do "18º Forró da Palma", no período de 22 a 25/5/2008;
ACORDAM os Ministros do Tribunal de Contas da União, reunidos em sessão da Primeira Câmara, ante as razões expostas pelo Relator, em:
9.1. rejeitar as alegações de defesa de Gerci David dos Santos e de Pro Som Promoções Ltda.;
9.2. julgar irregulares as contas de Gerci David dos Santos e de Pro Som Promoções Ltda. com fundamento nos arts. 1º, inciso I, 16, III, "b" e "c", § 2º, 19 e 23, III, da Lei 8.443/1992, condenando-os, em solidariedade, ao pagamento das quantias a seguir especificadas, com a fixação do prazo de quinze dias, a contar da notificação, para que comprovem, perante o Tribunal (art. 214, inciso III, alínea "a", do Regimento Interno do TCU) , o recolhimento da dívida ao Tesouro Nacional, atualizada monetariamente e acrescida dos juros de mora, calculados a partir das datas discriminadas, até a data do recolhimento, na forma prevista na legislação em vigor;
	DATA
	VALOR (R$) 
	DÉBITO/CRÉDITO

	18/7/2008
	122.000,00
	D

	24/7/2008
	39.000,00
	D

	31/7/2008
	39.000,00
	D

                                                   Valor do débito atualizado até 26/02/2021: R$ 393.900,00
9.3.  aplicar a Gerci David dos Santos e a Pro Som Promoções Ltda. a multa individual prevista no art. 57 da Lei 8.443/1992, no valor de R$ 150.000,00 (cento e cinquenta mil reais) , fixando-lhes o prazo de 15 (quinze) dias, a contar da notificação, para que comprovem, perante o Tribunal (art. 214, inciso III, alínea "a", do Regimento Interno) , o recolhimento da dívida ao Tesouro Nacional, atualizada monetariamente desde a data do presente acórdão até a do efetivo recolhimento, se for paga após o vencimento, na forma da legislação em vigor;
9.4. autorizar a cobrança judicial das dívidas, caso não atendidas as notificações, nos termos do art. 28, II, da Lei 8.443/1992, c/c o art. 219, inciso II, do Regimento Interno do TCU;
9.5. encaminhar cópia desta deliberação, da documentação apresentada a título de prestação de contas do convênio e das defesas dos responsáveis ao Procurador-Chefe da Procuradoria da República no Estado de Minas Gerais, nos termos do art. 16, § 3º, da Lei 8.443/1992 c/c o art. 209, § 7º, do Regimento Interno do TCU, para adoção das medidas que entender cabíveis.

Tomada de contas especial instaurada em razão da não comprovação da boa e regular execução física e financeira do Convênio 189/2008, celebrado com referido município, cujo objeto era apoiar a realização do 18º Forró da Palma, no período de 22 a 25/5/2008.

Primeira Câmara

3. Interessados/Responsáveis:
3.1. Interessado: Ministério do Turismo (05.457.283/0001-19).
3.2. Responsáveis: Gerci David dos Santos (XXX.434.336-XX); Pro Som Promoções Ltda. (02.033.589/0001-50).

13.1. Ministros presentes: Benjamin Zymler (na Presidência), Walton Alencar Rodrigues (Relator), Vital do Rêgo e Jorge Oliveira.
13.2. Ministros-Substitutos presentes: Augusto Sherman Cavalcanti e Weder de Oliveira.

ACORDAO-COMPLETO-2528497

Acórdão 1679/2022 - Primeira Câmara

ACORDAO-COMPLETO-2535110

Acórdão 3047/2022 - Primeira Câmara

GERCI DAVID DOS SANTOS

WALTON ALENCAR RODRIGUES

Adoto, como relatório, a instrução da Secex/MG, com os ajustes propostos pela representante do Parquet especializado:
"Cuidam os autos de tomada de contas especial instaurada pelo Ministério do Turismo em desfavor do Sr. Gerci David dos Santos, ex-prefeito na gestão 2005 a 2008, em razão da não comprovação da boa e regular aplicação dos recursos transferidos, ante a ausência do encaminhamento de documentação exigida para a prestação de contas, que impedem a formação de juízo quanto à regular execução físico-financeira do objeto do convênio. Os recursos repassados ao município de Várzea da Palma/MG por força do Convênio 189/2008 - Siafi 625915, tiveram por objeto o "apoio à realização do evento intitulado 18º Forró da Palma".
HISTÓRICO 
2.		A avença em questão, celebrada em 21/05/2008, com vigência até 01/08/2008, visou apoiar a realização do evento "18º Forró da Palma", no período de 22 a 25/05/2008, por meio do custeio dos itens de ornamentação, iluminação, sonorização, telões, bandas musicais e show pirotécnico, os quais foram orçados, ao todo, em R$ 210.000,00, dos quais R$ 200.000,00 adviriam de recursos federais e o restante, de contrapartida municipal.
2.1.	Os recursos federais foram repassados mediante a ordem bancária 08OB900507, no valor de R$ 200 mil reais, emitida em 25/6/2008. Os recursos foram creditados na conta corrente 16054-7 da agência 2765-0 do Banco do Brasil, em 27/6/2008 (peça 1, p. 75 e 99) .
2.2. 	Os valores pagos à empresa Pró-Som Promoções Ltda. foram debitados da conta específica do ajuste, conforme se verifica do extrato bancário e dos comprovantes de pagamento constantes da peça 1, pp. 95, 141, 145 e 149. E nas notas fiscais emitidas pela Pró-Som, as datas e os valores de R$ 144.000,00, de R$ 39.000,00, e de R$ 39.000,00 são compatíveis aos pagamentos efetuados pela Prefeitura Municipal (peça 1, pp. 139, 143 e 147) .
3. 		Após a realização de citação solidária do Sr. Gerci David dos Santos, ex-prefeito, e da empresa Pró-Som Promoções Ltda., esta unidade técnica diante da revelia do Sr. Gerci David dos Santos e da rejeição das alegações de defesa apresentadas pela empresa propôs julgar irregulares as presentes contas, condenar os responsáveis à restituição da integralidade dos recursos federais alocados no âmbito do Convênio 189/2008 e aplicar a ambos a multa individual, com fundamento no art. 57 da Lei 8.443/1992 (peça 20) .
4.		O Ministério Público, em Parecer de peça 23, manifestou-se no sentido de que fossem acolhidas as alegações de defesa apresentadas pela empresa Pró-Som Promoções Ltda., excluindo-a da relação processual, e que fossem julgadas regulares com ressalva as contas especiais do Sr. Gerci David dos Santos, dando-lhe quitação.
5.		Por meio do Despacho do Relator, o Exmo. Ministro Walton Alencar Rodrigues, o processo retornou a esta unidade para realização de diligência junto ao órgão concedente, para verificação no sítio eletrônico do Município de Várzea da Palma/MG, ou em outros, para apurar se há notícias da realização do 18º Forró da Palma, no ano de 2008; e para o exame da documentação integral da prestação de contas incluindo a nova documentação apresentada; e, caso necessário, a realização de novas citações e/ou audiências, contemplando a totalidade das irregularidades remanescentes. 
5.1. 	Em cumprimento  ao Despacho do  Ministro-Relator foram  promovidas  diligências junto à Câmara Legislativa de Várzea da Palma/MG para que apresentasse documentos e/ou fotos que comprovassem a realização do evento "18º Forró da Palma" com os recursos federais repassados ao município pelo Ministério do Turismo, objeto do Convênio 189/2008;  ao Ministério do Turismo para  que apresentasse a integralidade dos documentos relativos a tomada de contas especial do Convênio 189/2008 e ao Banco do Brasil, para que encaminhasse os extratos bancários a partir de 27/6/2008 da conta 16054-7, Agência 2765-0, destinada a movimentar os recursos federais transferidos por meio do referido Convênio (Ofícios 433, 431 e 432/2017-TCU/SECEX-MG, de 24/3/2017 - Peça 27, 28 e 29, respectivamente) .
6.		Em atendimento às diligências promovidas por esta unidade, o Banco do Brasil apresentou os extratos com a movimentação da conta corrente 16054-7, Agência 2765-0 (Peça 33) ; a Câmara Municipal de Várzea da Palma e o Ministério do Turismo apresentaram as informações constantes das peças 35, e 36 a 38, respectivamente. 
7.		O Presidente da Câmara Municipal de Várzea da Palma informou que as fotos enviadas em anexo ao Ofício 61/2017-GP e constantes no sítio eletrônico da Casa Legislativa, na matéria que faz referência ao Forró da Palma (http://www.camaradevarzeadapalma.mg.gov.br) são do 18° Forró da Palma, evento realizado em 2008 (peça 35) , sem informar o período da realização do evento em 2008.
8.		Conforme documentação acostada aos autos a empresa Pró-Som Promoções Ltda. assinou contrato de locação de serviço por tempo determinado, em 20/5/2008, com a Banda Kuarto de Empregada no valor de R$ 41.000,00 e discriminou no contrato de prestação de serviços 108/2008 assinado com o município de Várzea da Palma para a apresentação da Banda Kuarto de Empregada, o valor de R$ 60.000,00. Para as demais bandas adotou o mesmo procedimento, conforme discriminado na tabela abaixo: 
	Bandas/Shows musicais
	Contrato de Locação
 Empresa PROSOM e Bandas
	Contrato de Prestação de Serviços
 Várzea da Palma e empresa PROSOM

		Valor (R$) 
	Localização
	Valor (R$) 
	Localização

	Paredão da Pisadinha
	17.000,00
	Peça 38, p. 250
	21.000,00
	Peça 37, p. 222

	Balança a Pança
	20.000,00
	Peça 38, p. 247
	22.000,00
	Peça 37, p. 222

	Xote Coladinho
	16.000,00
	Peça 38, p. 238
	19.000,00
	Peça 37, p. 222

	Baião Tropical
	19.000,00
	Peça 38, p. 241
	22.000,00
	Peça 37, p. 222

	Kuarto de Empregada
	41.000,00
	Peça 38, p. 244
	60.000,00
	Peça 37, p. 222

	Valor Total
	113.000,00
	-
	144.000,00
	-

9.		Pelo Contrato 108/2008, a empresa Pró-Som Promoções Ltda. receberia a importância de R$ 144.000,00 (Cláusula 2ª - Dos Preços e Forma de Pagamento) . Os valores pagos à aludida empresa foram debitados da conta específica do ajuste, conforme se verifica do extrato bancário e dos comprovantes de pagamento constantes da peça 1, p. 95, 141, 145 e 149. 
9.1.	Conforme o plano de trabalho, a importância de R$ 113.000,00 seria destinada à contratação dos shows. Porém, a empresa Pró-Som Promoções Ltda. foi contratada, por inexigibilidade de licitação, para a promoção de cinco shows, pelo montante de R$ 144.000,00 (peça 1, p.115) , bastante superior àquele descrito no plano de trabalho.
9.2	Por outro lado, a Prefeitura após receber a proposta da empresa Pró-Som Promoções Ltda. com cotação no valor total de R$ 113.000,00 para a apresentação dos shows musicais/Bandas no 18º Forró da Palma, assinou o despacho de ratificação de inexigibilidade de licitação relativa ao processo 005/2008, no valor total de R$ 144.000,00 (peça 1, p. 105) 
10. 	O outro contrato firmado entre o município de Várzea da Palma e a empresa Pró-Som Promoções Ltda., em 20/5/2008, contrato 107/2008, estabeleceu o seguinte na cláusula 1ª - Do Objeto (peça 37, p. 226) : 
O objeto do presente Contrato é a prestação de serviços pela CONTRATADA na instalação e fornecimento de equipamentos de som, iluminação, ornamentação, show pirotécnico e contratação de 06 (seis) telões para realização de festa popular que ocorrerá nos dias 22 a 25 de maio de 2008, de acordo com o Anexo 1, parte integrante do presente instrumento. 
10.1	A execução da infraestrutura do evento, objeto do convite 44/2008, foi adjudicada à mesma Empresa Pró-Som Promoções Ltda. pelo valor de R$ 78.000,00, também em desacordo com o Plano de Trabalho, que destinou, para estes serviços, o valor de R$ 87.000,00. Porém como o valor é inferior ao cotado, uma alteração no Plano de Trabalho seria suficiente para o ajuste das despesas realizadas com o evento, além de que representa uma economia para a execução dos recursos conveniados.
EXAME TÉCNICO 
11.	Em cumprimento a pronunciamento desta Unidade Técnica (peça 40) , foi promovida a citação do Sr. Gerci David dos Santos, solidariamente com a empresa Pró-Som Promoções Ltda., mediante os Ofícios 1769 e1767/2017-TCU/SECEX-MG, datados de 1/8/2017 (peças 42 e 41) , para que recolhessem o débito apurado e/ou apresentassem alegações de defesa relativas às irregularidades abaixo identificadas:
	Sr. Gerci David dos Santos
	a.1) não demonstrar o nexo causal entre os recursos que lhe foram repassados e os documentos de despesas referentes à execução do Convênio 189/2008, que teve por objeto o apoio à realização do evento intitulado 18º Forró da Palma, considerando que esse evento efetivamente foi realizado no evento de julho de 2008, no entanto os documentos apresentados a título de prestação de contas apontam a realização do objeto do convenio no período de 22 a 25 de maio de 2008; 
a.2) não justificar e nem comprovar a data em que efetivamente houve a realização do 18º Forró de Palma, considerando que os documentos constantes da prestação de contas apontam a realização do evento em maio de 2008, no entanto as publicações feitas na imprensa registram a realização do evento em julho de 2008; 
a.3) não comprovar quais bandas/shows fizeram apresentações no 18ª Forró de Palma, tendo em vista que o evento realizado em julho de 2008 contou com a participação de artistas distintos dos que constam dos documentos apresentados com a prestação de contas, referente ao suposto evento ocorrido em maio de 2008;
 a.4) não encaminhar a publicação de inexigibilidade de licitação no Diário Oficial, para contratação da empresa Pró-Som Promoções Ltda., no valor de R$ 144.000,00, além de não ser compatível com a realização do evento ocorrido em julho de 2008; 
a.5) não executar o Plano de Trabalho devidamente aprovado e não propor reformulações, considerando o que efetivamente foi realizado no evento de julho de 2008; 
a.6) superfaturamento de R$ 31.000,00 (trinta e um mil reais) , decorrente das diferenças entre os orçamentos para a contratação de locação de serviço por tempo determinado, a serem celebrados com as Bandas Paredão da Pisadinha, Balança a Pança, Xote Coladinho, Baião Tropical e Kuarto de Empregada, nos valores de R$ 17.000,00, R$ 20.000,00, R$ 16.000,00, R$ 19.000,00 e R$ 41.000,00, respectivamente, cujo valor total é de R$ 113.000,00, e o constante do contrato de prestação de serviços 108/2008, assinado com o município de Várzea da Palma, para a apresentação das Bandas Paredão da Pisadinha, Balança a Pança, Xote Coladinho, Baião Tropical e Kuarto de Empregada nos valores de R$ 21.000,00, R$ 22.000,00, R$ 19.000,00, R$ 22.000,00 e R$ 60.000,00, respectivamente, no valor total de R$ 144.000,00.

	Empresa Pró-Som Promoções Ltda.
	a.1) receber indevidamente pela realização do objeto do contrato 107/2008, assinado com o município de Várzea da Palma, para a instalação e fornecimento de equipamentos de som, iluminação, ornamentação, show pirotécnico e contratação de 06 (seis) telões para realização de festa popular) e do contrato 108/2008 (contratação de shows/Bandas) , da festa popular supostamente realizada nos dias 22 a 25/5/2008, todavia o evento foi efetivamente foi realizado no evento de julho de 2008, conforme publicação na imprensa local, e não há elementos que permitam concluir que a aludida empresa tenha realizado o evento que ensejou a execução dos recursos federais conveniados, ocorrido em julho conforme publicação na imprensa. 
a.2) recebimento injustificado para o pagamento à Banda Kuarto de Empregada, em valor superior às demais constantes do contrato 108/2008. A contratação especificou que as apresentações seriam realizadas pelas Bandas Paredão da Pisadinha (R$ 21.000,00) ; Balança a Pança (R$ 22.000,00) ; Xote Coladinho (R$ 19.000,00) ; Baião Tropical (R$ 22.000,00) e Kuarto de Empregada (R$ 60.000,00) . Ressalta-se que todas as bandas fariam apresentações à noite e apenas o Kuarto de Empregada seria feita à tarde, e mesmo assim teve o valor injustificadamente cotado e pago cerca de três vezes superior às demais bandas, além de que o referido valor é superior às demais cotações apresentadas pelas propostas constantes do processo licitatório, pois a empresa Planeta Promoções & Entretenimentos (CNPJ 08.296.601/0001-03 - Aline de Lourdes Laura Gonçalves ME ) orçou para a mesma banda o valor de R$ 22.000,00, enquanto que a empresa Rivas Som, Promoções e Eventos (CNPJ 25.795.972/0001-40 - Rivelino Edson Cardoso Sales - ME) cotou o equivalente a R$ 23.000,00;
a.3) superfaturamento de R$ 31.000,00 (trinta e um mil reais) , decorrente das diferenças entre os orçamentos para a contratação de locação de serviço por tempo determinado, a serem celebrados com as Bandas Paredão da Pisadinha, Balança a Pança, Xote Coladinho, Baião Tropical e Kuarto de Empregada, nos valores de R$ 17.000,00, R$ 20.000,00, R$ 16.000,00, R$ 19.000,00 e R$ 41.000,00, respectivamente, cujo valor total é de R$ 113.000,00, e o constante do contrato de prestação de serviços 108/2008, assinado com o município de Várzea da Palma, para a apresentação das Bandas Paredão da Pisadinha, Balança a Pança, Xote Coladinho, Baião Tropical e Kuarto de Empregada nos valores de R$ 21.000,00, R$ 22.000,00, R$ 19.000,00, R$ 22.000,00 e R$ 60.000,00, respectivamente, no valor total de R$ 144.000,00.
a.4) inconsistência na emissão da nota fiscal emitida, em 18/7/2008, que fez menção no campo discriminação dos serviços, para as apresentações de shows artísticos no 18ª Forró da Palma que o evento "será realizado" no município, na Praça Eventos da Estação conf. Contrato, dando a entender que ainda não tinha acontecido o evento, enquanto que os outros documentos apresentados pela referida empresa, que foram juntados na prestação de contas do ex-prefeito, apontam a realização do evento em maio de 2008.

Defesa do Sr. Gerci David dos Santos
12. 	O Sr. Gerci David dos Santos tomou ciência do ofício que lhe foi remetido, conforme documento constante da peça 47, tendo apresentado, tempestivamente suas alegações de defesa, conforme documentação integrante da peça 51.  
12.1	Argumento 1: Não demonstrar nexo causal entre os recursos e os documentos de despesas referentes à execução do Convênio. Alega o responsável que na prestação de contas foi apresentado o contrato 108/2008, que especifica que o contratante pagará a importância de R$ 144.000,00 que será pago conforme convênio firmado entre o MinTur e o Município de Várzea da Palma. E que foram juntadas as notas fiscais referentes a contratação dos shows, equipamento de som, iluminação, etc., além dos empenhos onde se vê claramente no histórico que o recurso utilizado era o mencionado convenio e recursos próprios do Município. Anexou novamente, os empenhos as Notas Fiscais e os comprovantes de pagamento, onde indicam a fonte dos recursos, para que não haja mais dúvidas, quanto a aplicação do recurso proveniente do referido convenio no 18° Forró da Palma.
12.1.1.	Análise: Não assiste razão ao defendente. Observa-se que enquanto o responsável no argumento 2, abaixo, afirma que "com o intuito de inaugurar a recente obra, bem como adequar as agendas das atrações, atipicamente foi realizado em maio" as notas fiscais apresentadas e o empenho foram emitidos em julho (peça 52, p. 4-12) . E a empresa contratada para a realização do evento afirma que "Inicialmente, no que tange a suposta contradição entre a data da realização do evento e data estipulada em seu convênio, cumpre gizar que de fato a festividade ocorreu no mês de julho de 2008" (peça 49, p. 8) .
12.1.2.	A jurisprudência desta Corte é no sentido de que a mera execução do objeto ou de parte dele, por si só, não comprova que os recursos foram aplicados corretamente, cabendo ao responsável demonstrar o nexo causal entre os recursos que lhe foram repassados e os documentos de despesas referentes à execução, tais como notas de empenho, recibos, notas fiscais, extratos bancários, de forma que seja possível confirmar que determinado evento foi executado com os recursos transferidos. Esse entendimento fundamenta-se no dever de prestar contas, previsto no parágrafo único do art. 70 da Constituição Federal, bem como em outros normativos infraconstitucionais, como o Decreto-Lei 200/1967. Nesse sentido é o teor dos Acórdão 2024/2016-TCU-Segunda Câmara, 1.449/2016-TCU-2ª Câmara, 11.236/2015-TCU-2ª Câmara, 11.222/2015-TCU-2ª Câmara e 7.612/2015-TCU-1ª Câmara.
12.1.3.	Desse modo, os documentos constantes do processo comprovam a execução do evento, mas não permitem estabelecer o nexo causal entre os recursos que lhe foram repassados e os documentos de despesas apresentados, tampouco, concluir sobre a correta aplicação dos recursos repassados. Assim, somos pelo não acolhimento da defesa apresentada e pela proposta de irregularidade das contas.
12.2.	Argumento 2: Não justificar nem comprovar em que data efetivamente realizou-se o forró da Palma. O responsável informou que tradicionalmente o Forró da Palma, é realizado em julho, no ano de 2008, o Município havia construído sua área de eventos, onde até hoje é realizado a festa, e com o intuito de inaugurar a recente obra, bem como adequar as agendas das atrações, atipicamente foi realizado em maio. Fato é que independente da data o 18° Forró da Palma foi realizado em 2008, e teve parte de seu custeio pelos recursos oriundos do convenio 189/2008.
12.2.1.	Análise: O defendente, nesta fase, cingiu-se a asseverar a realização física do objeto, mas não carreou aos autos elementos adicionais de defesa - novas fotografias, filmagens, cópias da veiculação do evento na mídia na época dos fatos, entre outros. A simples apresentação de documento fiscal emitido pela empresa com o respectivo comprovante de pagamento não é suficiente para comprovação da boa e regular aplicação dos recursos conveniados, como deseja o defendente, ainda mais se levar em consideração a ocorrência de divergência nas datas informadas pelo gestor e pela empresa na execução do evento. Não foi possível constatar se os recursos do convênio destinaram-se ao pagamento pelos serviços descritos no plano de trabalho. Não há recibos e comprovantes de pagamentos aos prestadores de serviço, como as bandas. A movimentação bancária comprova apenas a transferência dos recursos para a empresa. O evento pode ter sido realizado por recursos de outras fontes que não o do repasse federal. Dessa forma, somos pela rejeição das alegações de defesa apresentadas. 
12.3. 	Argumento 3: Não comprovar quais bandas fizeram apresentação no 18º Forró da Palma. Ressaltou o defendente que as bandas que apresentaram constam no contrato 108, que é mencionado no empenho 07400-8/2008, e foram pagas após a apresentação das Notas Fiscais, que ora anexa juntamente com o comprovante de pagamento.
12.3.1.	Análise: O responsável não comprovou quais bandas/shows fizeram apresentações no 18ª Forró de Palma, tendo em vista que o evento realizado em julho de 2008 contou com a participação de artistas distintos dos que constam dos documentos apresentados com a prestação de contas, referente ao evento ocorrido em maio de 2008. Desse modo as alegações de defesa devem ser rejeitadas.
12.4.	Argumento 4: Não encaminhar a publicação de inexigibilidade de licitação no Diário Oficial. Esclareceu o responsável que em observância ao disposto na Lei Orgânica Municipal, a publicação foi feita no átrio da prefeitura, conforme declaração já enviada a essa Corte, e que instruem a presente defesa.
12.4.1.	Análise: O Acórdão 96/2008-TCU-Plenário estabeleceu que quando da contratação de artistas consagrados, enquadrados na hipótese de inexigibilidade prevista no inciso III do art. 25 da Lei n° 8.66611992, por meio de intermediários ou representantes, o contrato deve ser publicado no Diário Oficial da União, no prazo de cinco dias, previsto no art. 26 da Lei de Licitações e Contratos Administrativos, sob pena de glosa dos valores envolvidos (item 9.5.1.2. do referido Acórdão) .
12.4.2.	Considerando que não foi possível assinalar a existência de vínculo causal entre as despesas declaradas e os recursos do convênio, a falha na publicação do contrato na imprensa oficial têm o condão de fundamentar a conclusão pela ocorrência de prejuízo ao erário. Desse modo, rejeitam-se as alegações de defesa do responsável.
12.5.	Argumento 5: Não executar o plano de trabalho devidamente aprovado e não propor reformulações considerando que o evento ocorreu em julho de 2008. Primeiramente, reafirmou que o evento ocorreu em maio, e depois que o plano de trabalho foi devidamente executado, tanto que houve a contratação das bandas e equipamentos para realização do evento, o que se confirma através dos documentos anexos à defesa apresentada.
12.5.1. 	Em função da análise realizada no item 12.2.1 acima, mantemos a proposta pela rejeição das alegações de defesa apresentadas, cabendo imputar ao responsável o débito apurado. 
12.6.	Argumento 6: Superfaturamento de R$ 31.000,00 decorrente das diferenças entre os orçamentos para contratação de locação de serviços a serem celebrados com as Bandas. Argumentou o defendente que o certo é que o recurso do convênio foi aplicado em sua integralidade para execução do mesmo, não sendo suficiente para custear todo evento, tendo o município que investir com recursos próprios, e assim não há que se falar em superfaturamento.
12.6.1.	Análise: De acordo com o Plano de Trabalho apresentado pela prefeitura, que não foi alterado,  foi previsto o valor de R$ 113.000,00 para a contratação de shows sertanejos/forró (Peça 1, p. 15) e  a empresa Pró-Som Promoções por sua vez apresentou na cotação para a contratação das bandas, o menor valor, igual a R$ 113.000,00 (Peça 38, p. 181) enquanto que a empresa Planeta Promoções & Entretenimentos cotou o valor total R$ 115.000,00 (Peça 38, p. 185) e a empresa Rivas Som, Promoções e Eventos o equivalente a R$ 121.000,00 (Peça 38, p. 188) .  No entanto, o despacho de ratificação de inexigibilidade de licitação para a contratação de shows (bandas) relativa ao Processo 005/2008, assinado pelo prefeito, o valor foi injustificadamente alterado para R$ 144.000,00 (Peça 1, p. 105) , assim como o Contrato de Prestação de Serviços 108/2008 firmado entre o município de Várzea da Palma e a empresa Pró-Som Promoções Ltda., em 20/5/2008 (Peça 37, p. 222) .
12.6.2.	A contratação em valor superior ao orçado pela Administração e também ao valor da proposta da licitante vencedora afronta a legislação de regência da matéria, especificamente o art. 3º da Lei 8.666/1993, que estabelece que a licitação destina-se a garantir a observância do princípio constitucional da isonomia e a seleção da proposta mais vantajosa para a administração combinado com o art. 54 § 2º que especifica que os contratos decorrentes de dispensa ou de inexigibilidade de licitação devem atender aos termos do ato que os autorizou e da respectiva proposta.
12.6.3.	Desse modo fica evidenciado que houve sobrepreço na contratação e o consequentemente superfaturamento no pagamento realizado, de modo que as alegações de defesa devem ser rejeitadas, cabendo imputar o débito aos responsáveis.
12.7.	E por último, requereu a reavaliação da Tomada de Contas, julgando como regulares a prestação de contas apresentada, nos termos do artigo 16, I ou 16, II da lei 8.443,92, visto que não restam dúvidas quanto a realização do evento, não causando nenhum tipo de dano ao erário e arquivando o presente processo. 
12.7.1.	Tendo em vista a ausência de apresentação de novos elementos e o exame das argumentações apresentadas pelo responsável neste item 11 desta instrução, entende-se que os pedidos em comento não devem ser acolhidos. Ao contrário do que supõe o responsável, o ônus da prova recai sobre o gestor e não sobre o TCU, devendo o gestor fornecer todas as provas da regular aplicação dos recursos sob sua responsabilidade, em conformidade com os normativos vigentes e reiterada jurisprudência do TCU.
Defesa da empresa Pró-Som Promoções Ltda.
13.	Após a ciência do ofício que lhe foi remetido, a empresa Pró-Som Promoções Ltda., apresentou tempestivamente suas alegações de defesa, por meio de advogado (procuração à peça 50) , estando os documentos acostados à peça 49.  A defesa da responsável sustenta-se em questão preliminar e de mérito, a seguir apresentada e analisada.
13.1.	Argumento 1: A preliminar suscitada reside na arguição de se reconhecer a prescrição da pretensão punitiva, vez que entre a ocorrência dos fatos e até a citação do defendente já transcorreu prazo superior a cinco anos. Alegou o representante que no processo administrativo em que se apura eventual danos ao erário, mas que não individualiza nenhuma conduta tida como ímproba pelo defendente, deve-se afastar a tese da imprescritibilidade, aplicando-se, por simetria, o prazo quinquenal previsto no Decreto 20.910/1932. E que o presente processo tem como escopo, especialmente o ressarcimento ao Estado por danos causados por agente público ao erário, em razão de supostas irregularidades das contas envolvendo recursos públicos. Todavia, conclui, nada se menciona acerca da prática de ato de improbidade administrativa pelo defendente, pelo que não há que se falar em imprescritibilidade.
13.1.1	Análise: Inicialmente, cabe ressaltar que a Constituição Federal de 1988 possui norma que explicitamente ressalva as ações de ressarcimento ao erário de qualquer prazo prescricional (CF, art. 37, § 5º) . Por conseguinte, no caso de o TCU aplicar sanções reintegrativas ou compensatórias, visando à recomposição do patrimônio, via imputação de débito, a regra é a imprescritibilidade. 
13.1.2. 	Entretanto, no caso da defendente, trata-se da aplicação de débito e multa, de cunho reintegratório ou compensatório e de natureza retributiva. "Nessa linha, diversos tribunais têm considerado prazos prescricionais para a cobrança de multas administrativas. " 
13.1.3. 	Os Tribunais Superiores, notadamente o STJ, têm feito nítida distinção entre a imprescritibilidade do débito e a prescritibilidade das multas aplicadas pela Administração, aplicando quanto a estas, em diversos casos, a prescrição quinquenal, a teor dos Recursos Especiais 894.539/PI, REsp 436.960/SC, REsp 758.386/DF, REsp 623.023/RJ e REsp 380.006/RS.
13.1.4.	 De outro giro, com relação à ocorrência da prescrição da pretensão punitiva dos responsáveis julgados por este Tribunal, foi aprovado, por meio do Acórdão 1441/2016-TCU-Plenário, incidente de uniformização de jurisprudência, que firmou entendimento de que a matéria se subordina ao prazo prescricional de dez anos indicado no art. 205 do Código Civil, contado a partir da data de ocorrência da irregularidade a ser sancionada.
13.1.5.	No presente caso, a assinatura do contrato por preço superior ao orçamento apresentado ocorreu em 20/5/2008 (Peça 37, p. 222) , e o ato que determinou a citação dos responsáveis ocorreu em 11/6/2015 (Peça 5) , antes, portanto, do transcurso de 10 anos desde a ocorrência das irregularidades.
13.1.6.	Reconhecida a interrupção do prazo prescricional, nos termos do art. 202, inciso I, do Código Civil, inexiste, no presente processo, óbice ao exercício da ação punitiva por parte deste Tribunal. Dessa forma somos pelo não acolhimento da preliminar suscitada quanto à arguição da prescrição da pretensão punitiva.
13.2.	Argumento 2: Da inexistência de irregularidade imputável a defendente. Inicialmente, no que tange a suposta contradição entre a data da realização do evento e data estipulada no convênio, afirmou o representante que de fato a festividade ocorreu no mês de julho de 2008. Contudo, a disparidade entre as datas jamais poderá ser entendida como irregularidade imputável a defendente, haja vista que ao firmar o contrato com a municipalidade, assume o ônus de cumprir o avençado conforme definido pela Administração Pública. Ademais, a defendente, assim como qualquer outro particular contratado pela Administração Pública, não possui qualquer acesso a informações relacionadas ao termo do convênio, sendo tais informações estritamente técnicas e de interesse exclusivo do Município. Como é cediço, uma vez contratada, cabe a sociedade empresária cumprir o contrato, sob pena de grave consequências jurídicas, sobretudo a inabilitação para contratação com o poder público, sendo absolutamente desarrazoado a pretensa punição da defendente por ter cumprido a determinação do Município, ainda que em data divergente do plano de trabalho do convênio. Advirta-se, que o objeto do contrato foi plenamente executado, sendo indubitável que a pena de devolução dos recursos recebidos implicaria em inequívoco enriquecimento ilícito da união, o que é vedado em nosso ordenamento jurídico.
13.2.1.	Análise: Forçoso reconhecer que a linha de defesa intentada pela Pró-Som merece ser acolhida, uma vez que não resta devidamente configurada a irregularidade a ela imputada, de não prestação dos serviços objetos dos contratos firmados entre ela e a Prefeitura de Várzea da Palma, apesar da divergência das datas sobre a realização do evento. Dessa forma somos pelo acolhimento deste argumento apresentado.
13.3.	Argumento 3: No tocante ao preço pago pela banda Kuarto de Empregada, é de se notar coube a Administração Pública escolher aquilo que lhe fosse mais vantajoso, não sendo ônus do particular sacrificar ou até inviabilizar sua atividade econômica em prol de uma melhor contratação para a Administração Pública. 
13.3.1.	Análise: Considerando que não foi apresentado nenhum fato novo, deixaremos para fazer a análise em conjunto com o argumento 4, abaixo transcrito.
13.4.	Argumento 4: Saliente-se que o preço orçado foi definido dentro dos parâmetros do mercado cobrado à época, inexistindo qualquer elemento de prova que indique má-fé ou conluio como o propósito de desviar recursos públicos. 
13.4.1.	Análise: Conforme já registrado no item 12.6.1. a empresa Pró-Som Promoções apresentou na cotação junto à Prefeitura para a contratação das bandas, o menor valor, igual a R$ 113.000,00  enquanto que o Contrato de Prestação de Serviços 108/2008 firmado entre o município de Várzea da Palma e a empresa Pró-Som Promoções Ltda., em 20/5/2008, estabeleceu o valor de R$ 144.000,00, portanto, com diferença a maior de R$ 31.000,00.
13.4.2.	Como não foi anexado nenhum documento que justificasse esta alteração de valor de R$ 31.000,00, entende-se que não há como afastar a responsabilidade da empresa pela diferença a maior da importância apurada, uma vez que o art. 54 § 2º da Lei 8.666/1993 especifica que os contratos decorrentes de dispensa ou de inexigibilidade de licitação devem atender aos termos do ato que os autorizou e da respectiva proposta.
13.4.3.	Desse modo fica evidenciado que houve sobrepreço na contratação e consequentemente superfaturamento no pagamento realizado, de modo que as alegações de defesa devem ser rejeitadas, cabendo imputar o débito apurado à empresa Pró-Som, solidariamente com o gestor responsável.
13.5.	Argumento 5: Já no que tange a nota fiscal emitida em 18/07/2008, não há dúvidas que se trata de documento que evidencia a boa-fé da defendente, demonstrando que jamais compactuou com qualquer irregularidade, sendo certo que toda a documentação fornecida pela empresa reflete a realidade dos fatos ocorridos.
13.5.1.	Análise: Assiste razão ao defendente, uma vez que não há inconsistência na emissão da nota fiscal emitida, em 18/7/2008, tendo em vista a informação de que o evento foi realizado em julho pela empresa. 
13.6.	Concluindo, requereu que seja reconhecido o decurso do prazo prescricional arguido na defesa, extinguindo-se o processo com resolução do mérito. E, acaso seja enfrentado o mérito da defesa, requereu seja acolhido os argumentos apresentados, de modo a eximir a defendente de qualquer espécie de responsabilização. Por fim, pugnou a defendente pela produção de todos os meios de prova admitidos em direito, notadamente a prova pericial e testemunhal.
13.6.1	Análise: por força do que dispõe o art. 70, parágrafo único, da Constituição Federal, o gestor ou o beneficiário dos recursos é quem deve fornecer todas as provas da regular aplicação dos recursos sob sua responsabilidade, em conformidade com os normativos vigentes e reiterada jurisprudência do TCU. Assim, entende-se que os pedidos em comento não devem ser acolhidos. Tal entendimento está consolidado nesta Corte de Contas, conforme se verifica nos Acórdãos 1.577/2014-TCU-2ª Câmara, Relator Ministro André de Carvalho; 6.716/2015-TCU-1ª Câmara, Relator Ministro Augusto Sherman; 9.254/2015-TCU-2ª Câmara, Relatora Ministra Ana Arraes; 9.820/2015-TCU-2ª Câmara, Relator Ministro Raimundo Carreiro; e 659/2016-TCU-2a Câmara, Relator Ministro Marcos Bemquerer Costa. 
Quantificação do débito 
14.	Considerando as análises realizadas nos itens 12.6.1 e 13.4.1 acima, o Sr. Gerci David dos Santos deverá ser responsabilizado individualmente pelo valor total repassado pelo concedente reduzindo a parcela solidária com a empresa Pró-Som Promoções Ltda. referente a diferença apurada no valor de R$ 31.000,00 em relação ao superfaturamento na contratação das bandas para os shows sertanejos/forró.
	VALOR ORIGINAL
 (R$) 
	Débito/Crédito
 (D/C) 
	DATA DA
OCORRÊNCIA

	122.000,00*
	D
	18/7/2008

	31.000,00
	C
	18/7/2008

	39.000,00**
	D
	24/7/2008

	39.000,00**
	D
	31/7/2008

			                                     Valor atualizado até 22/2/2018: R$ 438.697,28
		           * Valor - contratação de shows sertanejos/forró (contrato 108/2008 - item 9 desta instrução) . 
	            ** Valores - contratação de prestação de serviços, infraestrutura do evento (contrato 107/2008 - item 10 acima) 
15.	Em função da prestação dos serviços objetos dos contratos firmados com a Prefeitura de Várzea da Palma, a empresa Pró-Som Promoções Ltda. deverá ser responsabilizada solidariamente com o Sr. Gerci David dos Santos pelo valor referente a diferença apurada de R$ 31.000,00 em relação ao superfaturamento na contratação das bandas para os shows sertanejos/forró, decorrente da diferença entre a sua proposta oferecida e o valor a maior constante do correspondente contrato, na forma dos arts. 3º e 54 § 2º da Lei 8.666/1993.
	VALOR ORIGINAL (R$) 
	Débito/Crédito (D/C) 
	DATA DA OCORRÊNCIA

	31.000,00
	D
	18/7/2008

	                             Valor atualizado até 22/2/2018: R$ 80.471,10
CONCLUSÃO 
16. 	Em face da análise promovida nos itens 12 e 13, propõe-se rejeitar integralmente as alegações de defesa apresentadas pelo Sr. Gerci David dos Santos e parcialmente as apresentadas pela empresa Pró-Som Promoções Ltda. uma vez que não foram suficientes para sanear as irregularidades a eles atribuídas. 
17.	Os argumentos de defesa tampouco lograram afastar o débito imputado ao ex-gestor, Sr. Gerci David dos Santos. Ademais, inexistem nos autos elementos que demonstrem sua boa-fé ou a ocorrência de outros excludentes de culpabilidade. Desse modo, suas contas devem, desde logo, ser julgadas irregulares, nos termos do art. 202, § 6º, do Regimento Interno/TCU, procedendo-se à sua condenação em débito, solidariamente apenas com relação ao valor do superfaturamento com a empresa Pró-Som Promoções Ltda., e à aplicação da multa prevista no art. 57 da Lei 8.443/1992.
PROPOSTA DE ENCAMINHAMENTO 
18. 	Diante do exposto, submetem-se os autos à consideração superior, propondo: 
	a) com fundamento nos arts. 1º, inciso I, 16, inciso III, alínea "b" e "c" da Lei 8.443/1992 c/c os arts. 19 e 23, inciso III, da mesma Lei, e com arts. 1º, inciso I, 209, inciso III, 210 e 214, inciso III, do Regimento Interno, que sejam julgadas irregulares as contas do Sr. Gerci David dos Santos, CPF XXX.434.336-XX, ex-prefeito municipal de Várzea da Palma/MG, e condená-lo ao pagamento das quantias a seguir especificadas, com a fixação do prazo de quinze dias, a contar das notificações, para comprovarem, perante o Tribunal (art. 214, inciso III, alínea "a", do Regimento Interno) , o recolhimento da dívida aos cofres do Tesouro Nacional, atualizadas monetariamente e acrescidas dos juros de mora, calculados a partir das datas discriminadas, até a data dos recolhimentos, na forma prevista na legislação em vigor. 
	VALOR ORIGINAL (R$) 
	Débito/Crédito (D/C) 
	DATA DA OCORRÊNCIA

	122.000,00
	D
	18/7/2008

	31.000,00
	C
	18/7/2008

	39.000,00
	D
	24/7/2008

	39.000,00
	D
	31/7/2008

															                                 Valor atualizado até 22/2/2018: R$ 438.697,28
	b) aplicar ao Sr. Gerci David dos Santos a multa prevista no art. 57 da Lei 8.443/1992 c/c o art. 267 do Regimento Interno, fixando-lhes o prazo de 15 (quinze) dias, a contar das notificações, para comprovarem, perante o Tribunal (art. 214, inciso III, alínea "a", do Regimento Interno) , o recolhimento da dívida aos cofres do Tesouro Nacional, atualizada monetariamente desde a data do acórdão que vier a ser proferido até a do efetivo recolhimento, se for paga após o vencimento, na forma da legislação em vigor; 
	c) com fundamento nos arts. 1º, inciso I, 16, inciso III, alíneas "b" e "c", e § 2º da Lei 8.443/1992 c/c os arts. 19 e 23, inciso III, da mesma Lei, e com arts. 1º, inciso I, 209, inciso III, e § 3º, 210 e 214, inciso III, do Regimento Interno, que sejam julgadas irregulares as contas do Sr. Gerci David dos Santos, CPF XXX.434.336-XX, na condição de ex-prefeito do município de Várzea da Palma/MG, e condená-lo, em solidariedade, com a empresa Pró-Som Promoções Ltda., CNPJ 02.033.589/0001-50, ao pagamento da quantia a seguir especificada, com a fixação do prazo de quinze dias, a contar das notificações, para comprovarem, perante o Tribunal (art. 214, inciso III, alínea "a", do Regimento Interno) , o recolhimento das dívidas aos cofres do Tesouro Nacional, atualizadas monetariamente e acrescidas dos juros de mora, calculados a partir das datas discriminadas, até a data dos recolhimentos, na forma prevista na legislação em vigor.
	VALOR  ORIGINAL (R$) 
	Débito/Crédito (D/C) 
	DATA DA OCORRÊNCIA

	31.000,00
	D
	18/7/2008

	                                         Valor atualizado até 22/2/2018: R$ 80.471,10
	d) autorizar, desde logo, nos termos do art. 28, inciso II, da Lei 8.443/1992, a cobrança judicial da dívida caso não atendida a notificação; 
	e) autorizar, desde logo, com fundamento no art. 26 da Lei 8.443/1992 c/c o art. 217 do RI/TCU, caso seja do interesse dos responsáveis, o parcelamento da dívida em até 36 (trinta e seis) parcelas, incidindo sobre cada uma, corrigida monetariamente, os juros de mora devidos, sem prejuízo de alertá-los de que, caso optem por essa forma de pagamento, a falta de comprovação do recolhimento de qualquer parcela implicará o vencimento antecipado do saldo devedor, nos termos do art. 26, parágrafo único, da Lei 8.443/1992 c/c o art. 217, § 2º, do RI/TCU. 
	f) encaminhar cópia da deliberação que vier a ser proferida, bem como do relatório e do voto que a fundamentarem, ao Procurador-Chefe da Procuradoria da República em Minas Gerais, nos termos do § 3º do art. 16 da Lei 8.443/1992 c/c o § 7º do art. 209 do RI/TCU, para adoção das medidas que entender cabíveis."
O MP/TCU assim se pronunciou:
"Trata-se de Tomada de Contas Especial instaurada pelo Ministério do Turismo em razão da não comprovação da boa e regular execução física e financeira do Convênio n.º 189/2008, celebrado com o município de Várzea da Palma/MG para apoiar a realização do "18.º Forró da Palma" no período de 22 a 25/05/2008, mediante o custeio dos itens de ornamentação, iluminação, sonorização, telões, bandas musicais e show pirotécnico. Do valor total pactuado para a avença, de R$ 210.000,00, coube à União o repasse de R$ 200.000,00, efetuado em parcela única na data de 25/6/2008.
2.	Respondem pelas irregularidades o Senhor Gerci David dos Santos, prefeito do Município de Várzea da Palma/MG na gestão de 2005 a 2008, e a empresa contratada para a realização do evento, Pro-Som Promoções e Eventos Ltda. doravante denominada Pro-Som.
3.	A primeira citação endereçada ao ex-prefeito enumerou as seguintes irregularidades: i) não comprovação da fixação da logomarca do Ministério do Turismo no material promocional; ii) não comprovação dos gastos com ornamentação e show pirotécnico, por meio de fotografia, vídeo, jornal, etc; iii) não encaminhamento da publicação da inexigibilidade de licitação no Diário Oficial da União, assim como dos documentos comprobatórios da exclusividade da referida empresa em relação às bandas artísticas que se apresentaram no evento; e iv) celebração de contratos em data anterior à vigência do convênio. A Pro-Som, por sua vez, foi citada pelo fato de ter recebido pagamentos no bojo de contrato irregularmente celebrado por inexigibilidade de licitação e sem a devida contraprestação dos serviços (peças 6-10, 14-19) .
3.	A então denominada Secex-MG, em seu exame de mérito, manifestou-se no sentido de declarar a revelia do ex-prefeito, que permaneceu inerte, e de rejeitar as alegações de defesa da empresa. Por consequência, propôs julgar irregulares estas contas, condenando solidariamente os responsáveis a restituir a integralidade dos recursos federais repassados no âmbito do Convênio n.º 189/2008 e aplicando a ambos a multa individual do art. 57 da Lei n.º 8.443/1992 (peças 20-22) .
4.	Remetidos os autos para pronunciamento regimental desta representante do Parquet especial, posicionamo-nos em sentido divergente ao encaminhamento alvitrado pela Unidade Instrutiva. À época, ponderamos que, em face das evidências tanto da efetiva realização do evento "Forró da Palma" em 2008, constantes do sítio eletrônico da Câmara Legislativa do município, quanto do nexo financeiro entre os recursos do convênio e os pagamentos feitos à Pro-Som, não havia suporte fático-probatório robusto para fundamentar a condenação em débito dos responsáveis e, quiçá, a irregularidade das contas do ex-gestor (peça 23) .
5.	Em vista disso, o Ministro-Relator, em despacho à peça 24, restituiu o feito à Unidade Técnica para realização de medidas saneadoras. Por conseguinte, foram promovidas diligências junto à Câmara Legislativa de Várzea da Palma/MG, para que apresentasse documentos ou fotos que comprovassem a realização do evento em questão com os recursos federais repassados ao município no bojo do Convênio n.º 189/2008; ao Ministério do Turismo, para que apresentasse a integralidade dos documentos relativos à tomada de contas especial do ajuste; e ao Banco do Brasil, para que encaminhasse os extratos bancários da conta específica.
6.	Após o exame dos novos documentos acostados aos autos, a Unidade Técnica manteve a impugnação das despesas realizadas, em virtude de inconsistências diversas que impedem concluir pela regular execução física-financeira do objeto, bem como de indícios de superfaturamento no contrato firmado com a empresa Pro-Som, e endereçou novas citações aos responsáveis, desta feita atendidas por ambos (peças 39 a 52) .
7.	A Unidade Técnica manifestou-se, em derradeira instrução de mérito às peças 53/55, no sentido de rejeitar integralmente as alegações de defesa apresentadas pelo Senhor Gerci David dos Santos e parcialmente as apresentadas pela empresa Pro-Som, e de julgar irregulares as contas do ex-prefeito, condenando-o em débito integral, em solidariedade com a empresa em relação ao superfaturamento apurado na contratação das bandas - e aplicando a cada um dos responsáveis a multa prevista no art. 57 da Lei n.º 8.443/1992.
8.	Com efeito, as divergências que exsurgem do exame de toda a documentação trazida aos autos inviabilizam concluir que o evento efetivamente realizado contou com os serviços objeto do convênio que ora se examina.
9.	Apesar de o plano de trabalho aprovado pelo Ministério do Turismo ter previsto a realização do "18.º Forró da Palma" de 22 a 25/05/2008 e de a prestação de contas fazer alusão a esse mesmo período, as notícias veiculadas na mídia da época dão conta de que o evento se deu no mês de julho subsequente (peça 38, p. 406, 423, 425, 427) . Bem assim, a Pro-Som afirmou que o evento de fato ocorreu em julho/2008 (peça 49, p. 8) . A Câmara Municipal, por sua vez, em resposta à diligência do TCU, confirmou a realização da festividade em questão, mas sem especificar em qual período.
10.	Diante disso, por estar desacompanhada de evidências, não há como acatar a alegação do Senhor Gerci David dos Santos de que o "Forró da Palma", embora seja tradicionalmente realizado no mês de julho de cada ano, em 2008 teria sido antecipado para o mês de maio, de modo a viabilizar a inauguração da obra do parque de eventos recém construído e adequar as agendas das atrações artísticas (peça 51, p. 2) .
11.	Ademais, a despeito das evidências de que o 18.º Forró da Palma de fato ocorreu (ainda que em período diferente do informado) , o ex-prefeito não trouxe aos autos documentos comprobatórios da realização dos shows das bandas contratadas no referido evento, nem dos serviços contratados de sonorização, iluminação, ornamentação, show pirotécnico e contratação de telões. Cumpre destacar que as já mencionadas notícias que comprovam a realização do evento não fazem referência a nenhuma das bandas estipuladas no convênio e no contrato firmado pela Prefeitura com a Pro-Som.
12.	Merece destaque, ainda, a contradição nas informações consignadas nas notas fiscais emitidas pela empresa contratada. A nota fiscal de n.º 0168, de 18/7/2008, no valor de R$ 144 mil, faz referência à "contratação de shows/bandas para apresentação de shows artísticos no 18.º Forró da Palma que será realizado no município, na Praça Eventos da Estação conf. contrato" (peça 38, p. 71) . Já as notas fiscais de n.º 0170 e 0171, de 23/7/2008, cada uma no valor de R$ 39 mil, referem-se a serviços de "instalação e fornecimento de equipamentos de som, iluminação, ornamentação, show pirotécnico e contratação de 06 telões, para realização de festa popular que ocorreu nos dias 22 a 25 de maio de 2008" (peça 38, pp. 73 e 75) .
13.	Outrossim, cabe destacar que a "Nota técnica jurídica ao processo licitatório n.º 044/2008 Carta-convite n.º 026/2008", datado de 08/05/2008, menciona o número do convênio com o Ministério do Turismo (n.º 189/2008) , embora o termo de convênio tenha sido assinado apenas no dia 21/05/2008 (peça 38, p.55) . Essa e as várias outras inconsistências já assinaladas constituem indícios de ilegitimidade da prestação de contas apresentadas pelo ex-prefeito.
14.	Diante do cenário ora delineado, é certo concluir que o Senhor Gerci David dos Santos não se desincumbiu da obrigação de comprovar a boa e regular execução do objeto pactuado. Por consequência, o ex-prefeito deve ter suas contas julgadas irregulares, com a imputação de débito correspondente à totalidade dos recursos federais repassados, com os acréscimos devidos, e a aplicação da multa estipulada no art. 57 da Lei n.º 8.443/1992, como proposto pela Unidade Técnica.
15.	Dito isso, entendemos necessário tecer algumas considerações acerca da responsabilização da empresa contratada.
16.	É cediço que o terceiro que recebe pagamento pela prestação de serviços à Administração Pública não tem o dever de prestar contas dos valores recebidos, dever que recai sobre o gestor que executou a despesa. Por isso, nos processos de controle externo, não há inversão do ônus da prova em relação ao terceiro contratado, cabendo ao TCU provar que ele de alguma forma concorreu para o cometimento do dano apurado. Esse foi o fundamento para nossa manifestação, no parecer à peça 28, no sentido de excluir a responsabilidade da Pro-Som, em vista dos elementos então existentes nos autos.
17.	Os novos documentos trazidos à colação, contudo, a nosso ver se mostram robustos para configurar a responsabilidade da empresa em virtude de irregularidades a ela imputáveis.
18.	Uma delas se refere ao superfaturamento apontado pela Unidade Técnica na contratação de shows das bandas Baião Tropical, Quarto de Empregada, Balança a Pança, Pancadão da Pisadinha e Xote Coladinho.
19.	Veja-se que a proposta de preços apresentada pela Pro-Som em 15/05/2008 somava a quantia de R$ 210 mil para todos os serviços, sendo R$ 113 mil referentes aos shows das bandas e R$ 97 mil para os serviços de sonorização, iluminação, ornamentação, show pirotécnico e contratação de telões (peça 38, pp. 180-182) . Já nos contratos firmados pela Prefeitura Municipal com a aludida empresa em 20/05/2008 - apenas cinco dias depois -, os valores passaram a R$ 144 mil para os shows (Contrato n.º 108/2008) e R$ 78 mil para os demais itens (Contrato n.º 107/2008) .
20.	Uma vez que nem o ex-prefeito nem a Pro-Som apresentaram justificativas plausíveis para a majoração nos valores dos shows das bandas - os quais foram superiores, inclusive, aos valores orçados pelas outras empresas que apresentaram cotação de preço (peça 38, pp. 183-188) -, entende-se adequada a conclusão pela existência de débito de R$ 31 mil, de responsabilidade de ambos, solidariamente.
21.	Em acréscimo ao exame oferecido pela Unidade Técnica, observamos que as contradições nas informações prestadas pela Pro-Som nas notas fiscais por ela emitidas em julho, relatadas no parágrafo 12 precedente, examinadas em conjunto com os demais elementos constantes dos autos, impedem concluir pela efetiva execução dos dois contratos celebrados pela Prefeitura Municipal com a aludida empresa, pelas razões a seguir expostas.
22.	A propósito do Contrato n.º 107/2008 (peça 38, pp. 63-70) , referente à ornamentação, show pirotécnico e locação de iluminação, telões e sonorização, o fato de a empresa ter declarado, nas notas fiscais correspondentes, que os serviços teriam sido prestados em maio - e não em julho, quando ocorreu o 18.º Forró da Palma, como ela própria reconheceu -, constitui forte indício da inexecução desses serviços no aludido evento.
23.	No que se refere ao Contrato n.º 108/2008 (peça 38, pp. 59-62) , relativo aos shows artísticos, releva destacar que os denominados "contratos de locação de serviço por tempo determinado" firmados pela Pro-Som com as bandas eram específicos para os dias previstos para as apresentações de cada uma delas, entre 22 e 25 de maio de 2008, assim como as declarações de exclusividade emitidas pelos representantes das bandas em favor da Pro-Som, e que subsidiaram a contratação desta última pela Prefeitura de Várzea da Palma, por inexigibilidade de licitação (peça 38, pp. 189-203) .
24.	Sem adentrar no mérito acerca da legalidade ou não da inexigibilidade de licitação, fato é que, no contrato em questão, a Pro-Som figurou como intermediária das bandas para a contratação das apresentações em datas prévia e precisamente estabelecidas. Uma vez que a festa popular não ocorreu nas datas originalmente acordadas, a comprovação da boa e regular execução do Contrato n.º 108/2008 pressupõe a apresentação de contratos com as aludidas bandas para as novas datas, ou de outros documentos que evidenciem que tais bandas efetivamente se apresentaram no 18.º Forró da Palma. Em outras palavras, as especificidades do contrato de intermediação dos artistas não permitem inferir que as bandas, contratadas para realizar shows em determinadas datas, honraram os compromissos assumidos em datas distintas.
25.	Assim, uma vez que os valores da conta específica do Convênio n.º 189/2008 foram dados em pagamento à Pro-Som, mas não há suporte documental necessário para evidenciar o adimplemento dos contratos celebrados com ela para a execução do 18° Forró da Palma, resta caracterizado o recebimento, pela empresa, de recursos públicos sem a devida contraprestação dos serviços dela contratados, o que enseja sua responsabilização por ressarcir o dano apurado nos autos, em solidariedade com o ex-prefeito.
26.	Dito isso, verifica-se que a Pro-Som foi citada em virtude do recebimento por serviços não executados no bojo do Contrato n.º 107/2008 (peça 44) , e, uma vez que as justificativas apresentadas não foram suficientes para afastar o indício de irregularidade em questão, não há óbice jurídico-processual para a imputação do débito correspondente à empresa, em solidariedade com o ex-prefeito, no valor total de R$ 78 mil.
27.	Por outro lado, a ausência de suporte documental que permita concluir pela regular execução dos serviços objeto do Contrato n.º 108/2008 não constou do expediente citatório enviado à Pro-Som, circunstância que impede a condenação da empresa ao respectivo débito no atual estágio processual. Abstemo-nos, contudo, de propor o retorno do feito à fase instrutiva para reabertura da fase de contraditório, em vista do comprometimento do pleno exercício do direito de defesa devido ao longo tempo transcorrido desde os fatos inquinados.
28.	Em face do exposto, esta representante do Ministério Público de Contas endossa o encaminhamento proposto pela Unidade Técnica às peças 53-55, com os ajustes ora mencionados, no sentido de rejeitar as alegações de defesa apresentadas pelo Senhor Gerci David dos Santos e pela empresa Pro-Som Promoções e Eventos Ltda., e de julgar irregulares as contas do ex-prefeito, condenando os responsáveis a restituir os débitos a seguir discriminados, com os acréscimos de atualização monetária e de juros de mora a partir das respectivas datas de referência, e aplicando-se-lhes multa individual, com amparo no art. 57 da Lei n.º 8.443/1992.
	
	- Senhor Gerci David dos Santos:
	Valor original
	Data de referência do débito

	R$ 91.000,00
	18/07/2008

	- Senhor Gerci David dos Santos e Pro-Som Promoções e Eventos Ltda., solidariamente:
	Valor original
	Data de referência do débito

	R$ 31.000,00
	18/07/2008

	R$ 39.000,00
	24/07/2008

	R$ 39.000,00
	31/07/2008

É o relatório.

8.1. Noraldino Rocha Machado (8117/OAB-MG) e outros.

Procuradora-Geral Cristina Machado da Costa e Silva.

TOMADA DE CONTAS ESPECIAL. MINISTÉRIO DO TURISMO. CONVÊNIO 189/2008 FIRMADO COM O MUNICÍPIO DE VÁRZEA DA PALMA-MG. APOIO À REALIZAÇÃO DO EVENTO 18º FORRÓ DA PALMA. FALTA DE COMPROVAÇÃO DA UTILIZAÇÃO DOS RECURSOS FEDERAIS REPASSADOS. INCONSISTÊNCIAS NA DOCUMENTAÇÃO. CONTAS IRREGULARES. DÉBITO. MULTAS.

TOMADA DE CONTAS ESPECIAL (TCE)

Secretaria de Controle Externo de Tomada de Contas Especial (SecexTCE).

Trata-se de tomada de contas especial instaurada pelo Ministério do Turismo em face de Gerci David dos Santos, ex-prefeito de Várzea da Palma-MG (gestão 2005-2008) em razão da não comprovação da boa e regular execução física e financeira do Convênio 189/2008, celebrado com referido município, cujo objeto era apoiar a realização do "18º Forró da Palma", no período de 22 a 25/5/2008, incluindo itens de ornamentação, iluminação, sonorização, telões, bandas musicais e show pirotécnico. 
O valor total do convênio era de R$ 210.000,00, cabendo à União o repasse de R$ 200.000,00, que ocorreu em parcela única em 25/6/2008.
Examinadas as alegações de defesa apresentadas pelo ex-prefeito e pela empresa Pro-Som Promoções e Eventos Ltda., contratada para a realização do evento, a unidade técnica propõe rejeitar integralmente as do ex-prefeito e, parcialmente, as apresentadas pela empresa, julgar irregulares as contas do ex-gestor municipal, condenando-o ao ressarcimento do valor integral repassado, em solidariedade com a empresa apenas em relação ao superfaturamento apurado na contratação das bandas, sem prejuízo da aplicação de multas a ambos.
O MP/TCU acolhe a proposta de condenação do ex-prefeito pelo valor integral repassado. 
Quanto à responsabilização da empresa, o Parquet especializado concorda com a conclusão de que houve superfaturamento na contratação das bandas, no valor original de R$ 31.000,00, a ser cobrado solidariamente de ambos os responsáveis. 
Além disso, aduz que as contradições nas informações prestadas pela empresa nas notas fiscais, em conjunto com as demais provas, impedem se conclua pela efetiva execução das avenças celebradas entre a prefeitura e a sociedade empresária (Contratos 107/2008 e 108/2008) , o que acarretaria a imputação de débito integral também à Pro-Som.
Contudo, por entender que não houve menção à ausência de suporte documental que permitisse concluir pela regular execução dos serviços objeto do contrato 108/2008 no ofício de citação da Pro-Som, o MP/TCU argumenta não ser possível a condenação da empresa a essa parcela do débito. Defende, ainda, não ser conveniente o retorno dos autos para nova citação da sociedade empresária em razão do longo tempo transcorrido desde os fatos impugnados, sob pena de comprometer o pleno exercício da ampla defesa.
Acolho, no essencial, a manifestação do Parquet especializado, exceto quanto à impossibilidade de incluir o valor do contrato 108/2008 na condenação da empresa.
A empresa Pro-Som apresentou proposta, em 15/5/2008, no valor total de R$ 210.000,00, sendo R$ 113.000,00 referentes aos shows das bandas e R$ 97.000,00 para os serviços de sonorização, iluminação, ornamentação, show pirotécnico e contratação de telões. 
Apenas cinco dias depois a empresa firmou os contratos 108/2008, relativo aos shows, pelo valor de R$ 144.000,00, e 107/2008, para os demais itens, no valor de R$ 78.000,00. O valor contratado para as bandas foi superior aos orçados pelas demais empresas que apresentaram cotação de preço, o que permite se conclua pelo superfaturamento de R$ 31.000,00.
Não bastasse isso, a documentação comprobatória das despesas e as alegações apresentadas contém contradições insuperáveis, as quais efetivamente impedem se conclua pela boa e regular utilização dos recursos federais repassados no âmbito do Convênio 189/2008. 
Nesse cenário, devem responder pelo débito, solidariamente, tanto o gestor de quem se exige a comprovação de que o objeto do convênio foi efetivamente executado (execução física) e de que os recursos federais foram destinados a esse objeto (execução financeira) , como a empresa recebedora dos recursos no caso de a execução do objeto, com esses recursos, não ter sido demonstrada (art. 16, inciso III, §2º, da Lei 8.443/1992) .
 A empresa Pro-Som emitiu a nota fiscal 0168, de 18/7/2008, no valor de R$ 144.000,00, a qual se refere à "contratação de shows/bandas para apresentação de shows artísticos no 18.º Forró da Palma que será realizado no município, na Praça Eventos da Estação conf. contrato" (peça 38, p. 41) . 
As notas fiscais de 0170 e 0171, de 23/7/2008, no valor de R$ 39.000,00 cada, referem-se a serviços de "instalação e fornecimento de equipamentos de som, iluminação, ornamentação, show pirotécnico e contratação de 06 telões, para realização de festa popular que ocorreu nos dias 22 a 25 de maio de 2008" (peça 38, pp. 73 e 75) .
A Nota técnica jurídica ao processo licitatório 044/2008 Carta-convite 026/2008, datada de 8/5/2008, menciona o número do convênio com o Ministério do Turismo (n.º 189/2008) , embora o termo de convênio tenha sido assinado apenas no dia 21/5/2008 (peças 1, p. 45, e 38, p.55) .
O Plano de Trabalho foi aprovado prevendo a execução do evento de 22 a 25/5/2008. Os contratos 107 e 108 se referiram à festa popular que seria realizada entre 22 a 25/5/2008 (peça 38, p. 59 e 63) .
Não obstante, a empresa Pro-Som afirma, em suas alegações de defesa, que a festividade ocorreu, efetivamente, em julho de 2008 (peça 49, p. 8) , informação incompatível com a registrada nas notas fiscais (0170 e 0171) , relativas ao contrato 107/2008.
Quanto ao contrato 108/2008, relativo às bandas, os denominados "contratos de locação de serviço por tempo determinado" firmados pela Pro-Som eram específicos para os dias das apresentações (22 a 25/5/2008) , bem como as declarações de exclusividade apresentadas pela empresa (peça 38, p. 189-203) .
Além da evidente ilegalidade dessa documentação apresentada para justificar a inexigibilidade de licitação, a empresa afirma ter executado o contrato em julho, mas a documentação comprobatória de sua intermediação das bandas se refere ao mês de maio. Nesse cenário, como afirmado pelo MP/TCU, "as especificidades do contrato de intermediação dos artistas não permitem inferir que as bandas, contratadas para realizar shows em determinadas datas, honraram os compromissos assumidos em datas distintas".
Como a empresa recebeu os recursos do convênio, mas não há documentação idônea a demonstrar o cumprimento dos contratos firmados para a execução do 18º Forró da Palma, deve ser condenada pelo valor integral repassado, em solidariedade com Gerci David dos Santos, ex-prefeito daquele município.   
Vale registrar que o ex-prefeito afirma, em suas alegações de defesa, que o evento ocorreu, excepcionalmente, em maio de 2008 (peça 51, p. 2) . 
Quanto ao conteúdo do ofício de citação enviado à Pro-Som, no que divirjo do Parquet, não é necessária a menção expressa da ausência de suporte documental que permita concluir pela regular execução dos serviços objeto do contrato 108/2008. A descrição da irregularidade foi suficiente para o exercício, pela empresa, de seu direito à ampla defesa.  
O ofício mencionou, de forma expressa, que o débito é decorrente de: 
"a.1) receber indevidamente pela realização do objeto do contrato 107/2008 [...] e do contrato 108/2008 (contratação de shows/Bandas) , da festa popular supostamente realizada nos dias 22 a 25/5/2008, todavia o evento foi efetivamente foi realizado no evento de julho de 2008, conforme publicação na imprensa local, e não há elementos que permitam concluir que a aludida empresa tenha realizado o evento que ensejou a execução dos recursos federais conveniados, ocorrido em julho conforme publicação na imprensa. [...]  a.4) inconsistência na emissão da nota fiscal emitida, em 18/7/2008, que fez menção no campo discriminação dos serviços, para as apresentações de shows artísticos no 18ª Forró da Palma que o evento 'será realizado' no município, na Praça Eventos da Estação conf. Contrato, dando a entender que ainda não tinha acontecido o evento, enquanto que os outros documentos apresentados pela referida empresa, que foram juntados na prestação de contas do ex-prefeito, apontam a realização do evento em maio de 2008"
Por conseguinte, julgo irregulares as contas do ex-prefeito e da empresa Pro-Som, condenando-os, solidariamente, ao ressarcimento do valor integral repassado no convênio, bem como ao pagamento de multas.
Determino, ainda, o envio de cópia desta deliberação, da documentação apresentada a título de prestação de contas do convênio e das defesas dos responsáveis ao Ministério Público Federal, com base no art. 16, §3º, da Lei 8.443/1992, tendo em vista os indícios de prática de ilícitos penais e civis.   
Ante o exposto, voto por que o Tribunal adote a deliberação que ora submeto à apreciação deste Colegiado.  
TCU, Sala das Sessões Ministro Luciano Brandão Alves de Souza, em 16 de março de 2021
WALTON ALENCAR RODRIGUES 
Relator